臺灣高等法院刑事判決
107年度矚上訴字第5號
上  訴  人  臺灣桃園地方檢察署檢察官
被      告  劉政國



選任辯護人  劉繼蔚律師                         
上列上訴人因被告過失致死案件，不服臺灣桃園地方法院105年
度矚訴字第23號，中華民國107年7月31日第一審判決（起訴案號
：臺灣桃園地方檢察署《原名：臺灣桃園地方法院檢察署》105年
度偵字第3639號），提起上訴，本院判決如下：
    主  文
原判決撤銷。
甲○○犯過失致人於死罪，處有期徒刑伍月，如易科罰金，以新臺
幣壹仟元折算壹日。
    事  實
一、甲○○任職桃園市政府警察局楊梅分局草湳派出所，係依法令
    執行治安維護、犯罪偵查等工作之警員。其於民國105年1月
    22日上午2時至4時許，與同事陳信帆、劉家瑋共同輪值轄區
    巡邏勤務，而由陳信帆駕駛車牌號碼000-0000號警用巡邏車
    （下稱A警車），搭載甲○○（坐在副駕駛座）、劉家瑋（坐
    在後座）。同日上午3時24分許，A警車行經桃園市楊梅區瑞
    福街與瑞溪路2段交叉路口附近時，經劉家瑋以警用電腦查
    詢，發現停放在瑞溪路2段102號萊爾富便利商店前、由斯時
    未滿18歲之少年田○振（87年11月生，姓名年籍詳卷）所駕
    駛，搭載少年徐○淼（88年8月生，姓名年籍詳卷，坐在副駕
    駛座）及少年謝○雯（88年6月生，姓名年籍詳卷，坐在後座
    ）之車牌號碼00-0000號自用小客車，乃失竊贓車（該車為
    吳子明所有，於105年1月19日遭田○振竊取，下稱B車），陳
    信帆遂駕駛A警車趨前盤查，而田○振自B車駕駛座後照鏡看
    見有警車接近，立即駛離，因此在瑞溪路2段前與A警車發生
    擦撞，惟B車仍持續逃逸，陳信帆遂開始高速追趕，沿途行
    經文化街、中興路、福德街、永美路、南平路、中豐路等處
    ，轉往桃園市龍潭區再朝楊梅方向行駛，2車並於同日上午4
    時3分許，通過支援警力李進城、楊承豪以車牌號碼000-000
    0號警用巡邏車，在楊梅區萬大路與永美路交岔路口所設立
    之攔截點。同日上午4時5分許，B車顯示閃光燈並向右停靠
    在楊梅區文化街131號前，A警車旋在B車左後方停下，由甲○
    ○先下車步行至B車右後方，手持警槍上膛警戒，此時B車又
    往前滑行，甲○○為制止B車脫逃及逮捕田○振，雖依法得使用
    槍械，惟開槍時仍須注意應合理使用，不得逾越必要程度，
    而當時田○振並無駕車衝撞或其他攻擊行為，在場人員之生
    命、身體並未遭受迫切危害，且甲○○已知斯時B車上至少有2
    人，可預見倘逕朝B車射擊，有可能造成車上之人員傷亡，
    卻因確信不會發生該等結果，遂貿然朝B車射擊1槍，致該發
    子彈擊破B車右後車窗，貫入徐○淼後腦，田○振隨即停車受
    檢，經甲○○查看車內狀況後，雖緊急將徐○淼送醫急救，惟
    仍於105年1月27日上午1時38分許，因頭部遠距離盲管性槍
    彈傷而不治死亡。
二、案經桃園市政府警察局楊梅分局報請臺灣桃園地方檢察署檢
    察官相驗後偵查起訴。
    理  由
壹、證據能力方面：
一、按被告以外之人於審判外之言詞或書面陳述，除法律有規定
    者外，不得作為證據，刑事訴訟法第159條第1項固定有明文
    。惟被告以外之人於審判外之陳述，雖不符同法第159條之1
    至同條之4之規定，而經當事人於審判程序同意作為證據，
    法院審酌該言詞或書面陳述作成時之情況，認為適當者，亦
    得為證據；又當事人、代理人或辯護人於法院調查證據時，
    知有第159條第1項不得為證據之情形，而未於言詞辯論終結
    前聲明異議者，視為有前項之同意，同法第159條之5第1項
    、第2項亦有明文規定。經查，本判決下列所引用之被告以
    外之人於審判外之陳述，檢察官、被告甲○○及其辯護人，均
    已表示同意有證據能力等語明確（本院卷第130至134、312
    至317頁），本院審酌該些傳聞證據製作時之情況，尚無違
    法不當及證明力明顯過低之瑕疵，亦認以之作為證據要屬適
    當，爰依刑事訴訟法第159條之5第1項之規定，認均有證據
    能力。
二、本判決所引用之非供述證據，並無證據顯示係公務員違背法
    定程序所取得，亦無顯不可信之情況，且經本院於審理期日
    逐一提示而為合法調查，自均得作為本案認定犯罪事實之證
    據。
貳、實體方面：
一、本院認定犯罪事實所憑之證據及理由：
　㈠上偕犯罪事實，業據被告於本院準備程序、審理時自白不諱
    （本院卷第134、320頁），核與證人即B車駕駛田○振、後座
    乘客謝○雯、車主吳子明、警員陳信帆、劉家瑋、李進城、
    楊承豪、姚正雄、陳冠戎等人分別於警詢、偵查及原審證述
    之情節大致相符（相驗卷第21至23、30至32、49至51、105
    至120、155、156、160、161頁，原審卷㈡第31至44頁，原審
    卷㈢第61至66頁反面、100頁反面至107、119至120頁反面）
    ，並有車輛尋獲電腦輸入單、贓物認領保管單、代保管條、
    行車紀錄器翻拍照片、草湳所0000000通報攔截圍捕無線電
    譯文、巡邏車437經過天羅地網路線時間表、配置圖、案發
    時序表、監視器翻拍照片、桃園市政府警察局楊梅分局轄內
    員警甲○○使用警械案現場初步勘查報告暨現場勘查照片、勤
    務分配表、員警出入及領用應勤裝備登記簿、車牌號碼000-
    0000號警用巡邏車行車紀錄器翻拍照片、A警車車損及外觀
    照片、內政部警政署刑事警察局105年3月18日刑鑑字第1050
    010098號鑑定書、同局105年5月19日刑鑑字第1050039982號
    函暨檢送之槍擊現場勘查暨重建報告、同局105年2月19日刑
    鑑字第1050012344號鑑定書、同局105年3月24日刑生字第10
    50008350號鑑定書、桃園市政府警察局105年12月16日桃警
    人字第1050084464號函暨檢送之被告人事資料列印報表、原
    審106年3月1日及同年4月19日勘驗筆錄、內政部警政署刑事
    警察局106年4月18日刑鑑字第1060012896號函暨檢送之文獻
    資料等在卷可稽（相驗卷第52至54、61至88、91至96、122
    至139、175至178頁，偵查卷第131至134、145至165、169、
    170、174至177頁，原審卷㈠第92至99、133至136、142至156
    頁，原審卷㈡第1至5頁）。而徐○淼中彈後，雖緊急送醫，仍
    於105年1月27日上午1時38分許，因頭部遠距離盲管性槍彈
    傷不治死亡乙節，亦有長庚醫療財團法人林口長庚紀念醫院
    （下稱長庚醫院）診斷證明書、出院病歷摘要、壢新醫院10
    5年2月15日壢新醫字第2016020044號函暨檢送之急診病歷、
    長庚醫院105年3月11日（105）長庚院法字第0149號函暨檢
    送之病歷、護理記錄單等相關資料附卷供憑（相驗卷第42至
    46、191至222頁，偵查卷第17至109頁），復經檢察官率領
    檢驗員勘驗明確，另有相驗筆錄、相驗屍體證明書、檢驗報
    告書、法務部法醫研究所（105）醫鑑字第1051100361號解
    剖報告書暨鑑定報告書存卷可按（相驗卷第97、151、185至
    190頁，偵查卷第182至187、193頁）。綜合上開證據，足認
    被告前揭之任意性自白，確與事實相符，值堪採信。從而本
    案事證明確，被告之犯行堪予認定。
　㈡至徐○淼之父徐○維（真實姓名詳卷）於本院審理時，雖稱：
    被告是因情緒而朝人近距離故意開槍，應判「槍殺傷害死亡
    罪」乙節（本院卷第321頁），核與上開卷證資料明顯不符
    ，洵屬其個人臆測之詞，尚無可採，併予敘明。
二、論罪：
　㈠被告行為後，刑法第276條之規定，業於108年5月29日修正公
    布，同年月31日生效施行。修正後上開條文第2項關於業務
    過失致死之獨立論罪科刑規定，業已刪除，並將第1項過失
    致死罪之法定刑，提高為「5年以下有期徒刑、拘役或50萬
    元以下罰金」，使法院得依具體個案違反注意義務之情節，
    量處適當之刑。而修正前刑法第276條第2項業務過失致死罪
    之法定刑為「5年以下有期徒刑或拘役，得併科3,000元（並
    經刑法施行法第1條之1第2項前段規定，提高30倍即90,000
    元）以下罰金」，修正後回歸刑法第276條適用之結果，則
    為「5年以下有期徒刑、拘役或50萬元以下罰金」，二者之
    最重主刑固然相同，惟修正後刑法第276條可選擇科處罰金
    刑，修正前業務致死罪則僅能選科有期徒刑或拘役，按刑法
    第35條第3項所定刑之重輕比較標準，自以修正後即現行規
    定較有利於被告，依同法第2條第1項但書規定，即應適用修
    正後即現行刑法第276條規定論處。
　㈡核被告所為，係犯修正後刑法第276條之過失致人於死罪。被
    告開槍後，雖隨即透過無線電表示「叫救護車、叫救護車、
    文化街這邊」等語，有草湳所0000000通報攔截圍捕無線電
    譯文在卷可稽（相驗卷第77頁），然呼叫過程中被告並未提
    到徐○淼係遭槍傷之情節。再依陳信帆於原審證稱：伊聽到
    槍聲時人在車上，沒有看到是誰開槍，下車逮捕B車駕駛後
    ，繞過去副駕駛座時，甲○○告知有人中槍，伊才看到甲○○在
    幫被害人止血等語（原審卷㈡第31頁反面、35頁），以及劉
    家瑋證稱：伊負責壓制駕駛座上之嫌犯，沒看到是否有人受
    傷，只聽到有人說要叫救護車，但不知是誰說要叫，陳信帆
    便過去副駕駛座協助被告等情（原審卷㈡第39、40頁反面）
    ，可知被告亦未向同在現場且具有偵查犯罪職權之陳信帆、
    劉家瑋供承係自己開槍傷及徐○淼之事，與自首要件即有未
    合，尚無從依刑法第62條前段之規定減輕其刑，附此敘明。
三、撤銷改判之理由：　　
　㈠原審以被告罪證明確，應予論罪科刑，固非無見。惟未及就
    刑法第276條之修正進行新舊法比較適用，致依不利於被告
    之修正前刑法第276條第2項規定論處，其適用法則即容有違
    誤。
　㈡檢察官上訴意旨略以：被告雖係因公積極追捕失竊贓車，為
    制止田○振脫逃而開槍射擊，然造成副駕駛座乘客徐○淼中彈
    死亡，所生損害不可謂之不大，且被告於原審審理時猶仍飾
    詞抗辯，意圖規避刑責，難認其已充分悔悟，又迄未與被害
    人家屬達成和解，犯後態度非佳，足見原審量刑實屬過輕，
    難認符合罪刑相當原則等語。然按刑之量定，乃法律賦予法
    院自由裁量之事項，倘於科刑時，已以行為人之責任為基礎
    ，並斟酌刑法第57條所列各款事項，而未逾越法定刑度，即
    難謂違法（最高法院100年度台上字第5301號判決意旨參照
    ）。原判決已於理由欄內具體說明所斟酌之刑法第57條各款
    事由，並基於刑罰目的性之考量、刑事政策之取向以及行為
    人刑罰感應力之衡量等因素，而在法定刑之範圍內為刑之量
    定，並無裁量權濫用之情事可指。又被告於原審就其使用槍
    械是否基於急迫情狀且未逾必要程度、得否主張係依法令之
    行為而阻卻違法等節，雖有所辯解，然於本院審理時則已坦
    承犯罪，未再爭執，犯後態度與原審相較，亦已有所不同。
    至被告雖迄未與徐○淼之父徐○維、母黃○美（真實姓名均詳
    卷）達成和解，然查，黃○美已依警械使用條例第11條第1項
    、國家賠償法第6條等規定，向被告及桃園市政府、桃園市
    政府警察局請求國家賠償，徐○維則為該案之參加人，經臺
    灣桃園地方法院以107年度重國字第4號民事案件審理，已於
    109年7月8日宣判、同年8月10日判決確定乙節，有上開民事
    判決書、本院公務電話查詢紀錄表在卷可考（本院卷第432
    至444、342頁），足認被害人家屬所受之損害，將獲致相當
    程度填補；而依警械使用條例第11條第2項、國家賠償法第2
    條第3項等規定，可知國家賠償係採代位責任，被告日後仍
    有可能面臨桃園市政府、桃園市政府警察局等賠償機關就此
    事件之求償，且被告如先私下與被害人家屬達成和解，亦有
    可能影響家屬之國家賠償請求，自不能僅以被告並未親自賠
    償被害人家屬為由，即遽認應在量刑上予以加重。
　㈢從而，檢察官認原審量刑過輕，提起上訴，為無理由。惟原
    審既有如前所指之違誤，仍屬無可維持，自應由本院撤銷改
    判。
四、量刑審酌事由：
　　爰審酌被告朝B車射擊1槍時，田○振並無駕車衝撞或其他攻
    擊行為，在場之人亦無生命、身體遭受迫切危害之情狀，足
    認被告對於使用槍械之時機及必要性判斷，確實有所輕忽，
    致徐○淼不幸死亡，造成被害人家屬無法彌補之傷痛。惟慮
    及被告與同事因執行勤務，在發現B車乃失竊贓車而上前盤
    查之際，田○振隨即駕車擦撞A警車後逃逸，經被告與同事一
    路高速追趕，並聯繫支援警力設法攔截，均無結果，時間已
    長達40分鐘，且B車嗣雖顯示閃光燈並向右停靠，卻又突然
    往前滑行，一時間難以判斷B車人員之意圖及行止，可見被
    告為制止B車脫逃及逮捕田○振，身體及精神上均承受莫大壓
    力，其違反注意義務之程度即尚難謂為巨大。又黃○美提起
    之請求國家賠償事件，亦經判決確定，被害人家屬所受損害
    ，已將獲一定程度之填補。兼衡被告現坦承犯行之犯後態度
    ，自承警專畢業、仍擔任警察、有2個未成年子女需其撫養
    、月收入約新臺幣6萬多元等智識程度、家庭經濟生活等一
    切情狀，量處如主文第2項所示之刑，並諭知易科罰金之折
    算標準。
五、有關沒收之說明：
　　扣案之密錄器1台、NPA警用子彈2顆、彈殼4顆、VAM-2653警
    用手槍1枝及彈匣2個（相驗卷第173頁，原審卷㈠第5頁），
    乃被告執行警察勤務時依法持用，非屬其所有，亦非違禁物
    ；另扣案之黑色外套、白色上衣各1件、記憶卡3張（原審卷
    ㈠第2至4頁），則分屬徐○淼、田○振及劉家瑋所有，故均不
    併予宣告沒收。
據上論斷，應依刑事訴訟法第369條第1項前段、第364條、第299
條第1項前段，刑法第2條第1項但書、修正後第276條、第41條第
1項前段，刑法施行法第1條之1第1項，判決如主文。
本案經檢察官林岷奭提起公訴，檢察官林蔚宣提起上訴，檢察官
壽勤偉到庭執行職務。
中　　華　　民　　國　　109 　年　　8 　　月　　27　　日
                  刑事第十庭    審判長法　官  林婷立
                                      法　官  吳麗英
                                      法　官  劉元斐
以上正本證明與原本無異。
如不服本判決，應於收受送達後20日內向本院提出上訴書狀，其
未敘述上訴之理由者並得於提起上訴後20日內向本院補提理由書
（均須按他造當事人之人數附繕本）「切勿逕送上級法院」。
                                      書記官  陳靜雅
中　　華　　民　　國　　109 　年　　8 　　月　　27　　日
附錄：本案論罪科刑法條全文
現行中華民國刑法第276條
因過失致人於死者，處5年以下有期徒刑、拘役或50萬元以下罰
金。